臺灣高等法院民事判決　　　　　　　　93年度上易字第342號
上　訴　人　特悠夏有限公司
法定代理人　郭靜蘭
訴訟代理人　莊志遠律師
　　　　　　旁雨慕
被　上訴人　第一商業銀行股份有限公司
法定代理人　趙元旗
訴訟代理人　張惠芳
　　　　　　廖學銘
當事人間損害賠償等事件，上訴人對於中華民國93年3月5日臺灣
臺北地方法院92年度訴字第5447號第一審判決提起上訴，並為訴
之一部變更，本院於94年8月9日言詞辯論終結，判決如下：
    主  文
原判決關於駁回上訴人後開第2項之訴部分，並訴訟費用之裁判
廢棄。
被上訴人應給付上訴人美金2萬6,117元5角3分及自民國92年11月
11日起，至清償日止，按年息百分之5計算之利息。
第一、二審（含變更之訴部分）訴訟費用，由被上訴人負擔。
    事實及理由
壹、程序方面：
一、被上訴人之法定代理人原為謝壽夫，嗣變更為趙元旗，有被
    上訴人提出之董事會函及公司變更登記表為證（見本院卷(二)
    第74頁、第90頁至第93頁），其具狀聲明承受訴訟（見本院
    卷(二)第71、88頁之書狀），經核並無不合，應予准許。
二、按訴之變更或追加，非經他造同意，不得為之。但第255條
    第1項第2款至第6款情形，不在此限。訴狀送達後，原告固
    不得將原訴變更或追加他訴，但因情事變更而以他項聲明代
    最初之聲明者，不在此限，民事訴訟法第446條第1項及第
    255條第1項第4款分別定有明文。本件上訴人於原審係請求
    被上訴人給付美金6,866元，及自起訴狀繕本送達之翌日起
    ，至清償日止，按年息百分之5計算之利息。及被上訴人應
    返還存戶：特悠夏有限公司，存單號碼：AA0000000，起息
    日：民國92年8月18日，到期日：同年9月19日，金額為美金
    1萬9,251元5角3分之第一商業銀行外匯存款定期存單乙紙予
    上訴人。如返還不能時，被上訴人應給付美金1萬9,251元5
    角3分，及自起訴狀繕本送達之翌日起，至清償日止，按年
    息百分之5計算之利息（見原審卷第133頁之書狀）。嗣於本
    院審理時，因被上訴人已行使質權領取現款，情事已變更，
    乃請求上訴人共給付美金2萬6,117元5角3分（其計算式為：
    2,580元＋4,286元＋1萬9,251元5角3分＝2萬6,117元5角3分
    ）及自起訴狀繕本送達之翌日起至清償日止，按年息百分之
    5計算之利息（見本院卷(一)第36、37頁之書狀、本院卷(二)第
    15頁之書狀），且被上訴人對上訴人所為訴之一部變更無異
    議，而為本案之言詞辯論，依民事訴訟法第255條第2項之規
    定，視為同意變更。合先敘明。
貳、實體方面：
一、上訴人主張：伊於92年5月間向出口商SHANGANI TRADING CO.
    , L.L.C. P O BOX 4630 DEIRA DUBAI U.A.E.公司購買口罩
    乙批，乃商請被上訴人簽發不可撤銷信用狀乙紙（信用狀號
    碼：3BA2/00136/8245,  IB No.002127，金額美金2萬5,800
    元；通知銀行：HABIB BANK AG ZURICH MAIN BRANCH DEIRA
    DUBAI   U.A.E.（下稱國外通知銀行）；受益人：SHANGANI
    TRADING CO., L.L.C. P O　BOX 4630 DEIRA DUBAI U.A.E.
    ；信用狀有效日期：西元2003年6月5日－下稱系爭信用狀）
    ，約定被上訴人於系爭信用狀下之匯票及單據等，經被上訴
    人或其代理行在表面上符合系爭信用狀條款之規定者，被上
    訴人得予以付款，再由伊還款予被上訴人。嗣伊依慣例於貨
    物尚未送達前之92年5月23日填具副提單提貨申請書，向被
    上訴人申請擔保背書並獲同意，俟伊收受上開口罩已於同年
    月29日送達之通知，當時提單及發票等相關單據之正本雖尚
    未送達被上訴人，惟依當時衛生署依職權發布之命令規定，
    對於已進儲倉而尚未報關之口罩，數量在一萬片以上者，貨
    主應於48小時內提領，伊在此迫不得已之情形下，僅得依被
    上訴人所出具之委任書及提單影本聲請通關手續，惟於辦理
    通關程序中，伊立即發現該批貨物與原先所訂購者不同。嗣
    提單正本、發票等相關單據於同年月30日送達被上訴人時，
    與系爭信用狀所約定之條件，存在幾點嚴重不符之處，依兩
    造所約定適用之國際商會1993年修訂之信用狀統一慣例第14
    條B項之規定，被上訴人即應拒絕付款。被上訴人經伊之通
    知及請求，加上其專業判斷後，亦與伊達成協議，同意依上
    開信用狀申請書之約定及國際慣例拒絕付款，故被上訴人分
    別於同年6月10日及同年月16日以電報告知國外通知銀行拒
    絕付款，上訴人於同此時間則與出口商就系爭貨物積極聯繫
    善後處理事宜。詎被上訴人竟不顧兩造間開發信用狀申請書
    第4條之約定，及上開信用狀統一慣例第14條B項之規定，暨
    上述之協議，而表示其即將對國外通知銀行付款，經伊提出
    嚴正抗議後，被上訴人先是對伊表示得聲請假處分裁定，並
    供擔保後，即不會付款；惟被上訴人竟於伊甫獲法院准予假
    處分裁定之次日，違反上揭協議及銀行業應有之誠信，任意
    給付國外通知銀行系爭信用狀之金額，即美金2萬5,800元，
    致伊與出口商間進行之協商無法獲得解決，而遭受無法將出
    口商誤送之貨物退回之損害外，更因聽信被上訴人建議，而
    遭致不必要之聲請假處分勞費之支出；且被上訴人更向伊主
    張應給付上開金額，並於92年7月15日自伊於被上訴人銀行
    之汐止分行處開立之外匯活期存款帳戶內扣除美金4,286元
    ，連同扣除同年5月間伊因向被上訴人申請開發信用狀預付
    之10%保證金（即美金2,580元）後，伊尚餘美金1萬9,100元
    未付。且將伊公司負責人郭靜蘭擬清償其個人債務並請求被
    上訴人塗銷上開抵押權登記時，竟謂郭靜蘭乃伊公司之負責
    人，伊迫於情勢，僅得提供美金1萬9,251元5角3分，存入伊
    設於被上訴人銀行汐止分行處之外匯存款帳戶，並設定起息
    日：92年8月18日，到期日：同年9月19日，金額為美金1萬
    9,251元5角3分之外匯定期存款，而獲定期存單乙紙（存單
    號碼：AA  0000000），並依被上訴人之要求，於同年8月18
    日以該紙外匯定期存單設定質權，不僅置伊迭次要求被上訴
    人返還該筆定期存單之主張於不顧，復拒絕返還系爭權利之
    美金6,866元予伊；甚者，於該筆定期存單到期後，竟將該
    筆定期存單解約，逕將美金1萬9,251元5角3分取走，被上訴
    人違反兩造間開發信用狀申請書第4條之約定、國際商會於
    1993年修訂信用狀統一慣例第14條B項之規定，及拒絕付款
    予通知銀行之協議，任意付款予國外通知銀行，致伊受有損
    害，應負債務不履行損害賠償之責等情，求為命(一)被上訴人
    應給付上訴人美金6,866元及自起訴狀繕本送達之翌日起，
    至清償日止，按年息百分之5計算之利息。(二)被上訴人應返
    還存戶：特悠夏有限公司，存單號碼：AA0000000，起息日
    ：92年8月18日，到期日：同年9月19日，金額為美金1萬
    9,251元5角3分之第一商業銀行外匯存款定期存單乙紙。如
    返還不能時，應給付美金1萬9,251元5角3分，及自起訴狀繕
    本送達之翌日起，至清償日止，按年息百分之5計算利息之
    判決（原審駁回上訴人之請求，上訴人聲明不服，提起上訴
    後變更上訴聲明-見本院卷(二)第15、103頁之筆錄）。並上訴
    聲明：(一)原判決關於下開第2項部分廢棄。(二)上開廢棄部分
    ，被上訴人應給付上訴人美金2萬6,117元5角3分及自起訴狀
    繕本送達之翌日起，至清償日止，按年息百分之5計算之利
    息。
二、被上訴人則以：上訴人要求伊通知國外通知銀行拒付時，上
    訴人所持之提單為廠商先行傳真予上訴人之信用狀文件，非
    為正式信用狀文件正本，待提單正本送達時，皆有符合信用
    狀應記載事項，並於提單內容有敘明信用狀應記載之事項，
    並無上訴人所述不符之情形。依信用狀統一慣例第37條規定
    ，本筆簽發信用狀之申請人為上訴人，故依UCP500及信用狀
    之規定，發票上記載之受貨人（CONSIGNEE）與信用狀之要
    求並無不符。又西元2003年6月10日之切結書（下稱系爭切
    結書）係上訴人出具予伊之單方書據，並非上訴人所稱雙方
    合意而簽立之契約，伊未於切結書承諾拒付乙事，亦無載明
    伊有違反切結書之內容時，應負責賠償上訴人之損害賠償，
    退一步言，縱伊承諾履行切結書之內容，從切結書內容觀之
    ：「本公司於．．．．請貴行「暫」不對國外通知銀行付款
    ．．．」，而伊已於92年6月10日、同年月16日發電報通知
    拒付事由，已有履行切結書之內容，何來債務不履行之損害
    賠償？況伊將拒付之理由通知國外通知銀行，亦遭其抗辯提
    單正本記載皆符合信用狀之規定，依UCP500之規定，伊仍得
    付款，否則單以信用狀申請人所出具之切結書而逕為拒付國
    外通知銀行，則UCP500之規定形同具文，只要上訴人以一紙
    切結書即可達到拒付之事由，更違背信用狀無因性之原則，
    亦無法達到商業交易之安全目的性。又伊扣抵上訴人之款項
    ，均為伊代墊國外通知銀行之款項，其中美金2,580元，乃
    上訴人申請開發信用狀預付款之保證金，另美金4,286元，
    已由上訴人所開立取款憑條支付，何來無端扣抵？另定期存
    單設定質權部分，係為擔保上訴人開發信用狀還款日展延之
    目的，其所擔保債權本就存在，設定質權行為自屬有效。另
    上訴人於92年8月18日至伊分行申請將該筆信用狀之還款日
    ，原為92年7月23日，展延至92年9月19日，展延金額為美金
    1萬9,100元，並開立美金1萬9,251元5角3分，到期日為92年
    9月19日之定存單予伊作為上開借款之擔保，足見伊持有系
    爭定存單，並非無法律上原因云云，資為抗辯。並答辯聲明
    ：上訴及變更之訴均駁回。
三、兩造不爭執事項：
    經查上訴人於92年5月15日向被上訴人銀行汐止分行申請簽
    發不可撤銷信用狀乙紙（信用狀號碼：3BA2/00136/8245,IB
    No.002127，金額美金2萬5,800元；通知銀行：HABIB  BANK
    AG ZURICH  MAIN BRANC HDEIRA  DUBAI U.A.E.；受益人：
    SHANGANI  TRADING  CO.,  L.L.C.  P O BOX 4630  DEIRA
    DUBAI U.A.E.；信用狀有效日期：西元2003年6月5日）。系
    爭貨物於92年5月23日運抵中正國際機場，當時提單及發票
    等相關單據之正本尚未送達予上訴人，因政府因應SARS之防
    治需要，命令進口逾1萬片口罩者，限於48小時內向貨棧提
    領，上訴人遂至被上訴人銀行汐止分行申請副提單背書先行
    辦理通關作業。國外通知銀行於93年5月29日將系爭單據等
    相關文件正本送達予被上訴人，嗣被上訴人於92年6月10日
    以文件瑕疵為由，向國外通知銀行為拒付之通知，但仍於92
    年6月20日將系爭信用狀之款項付予國外通知銀行。上訴人
    於92年5月15日申請開發系爭信用狀時，已繳付開狀金額1成
    之保證金（即美金2,580元）予被上訴人，連同被上訴人於
    92年7月15日將上訴人於被上訴人銀行汐止分行開立之外匯
    活期存款帳戶內扣除之美金4,286元，被上訴人已自上訴人
    處受領總計美金6,866元，及上訴人開立美金1萬9,251元5角
    3分，到期日為92年9月19日之定期存單（下稱系爭定期存單
    ）予被上訴人等事實，為兩造所不爭執（見本院卷(一)第215
    頁、第162頁至第165頁、第183頁至第185頁），並有系爭信
    用狀、開發信用狀申請書、92年6月1日電報、92 年6月10日
    電報、上訴人外匯活期存款存摺、上訴人92年8月18日申請
    書及系爭定期存單可證（見原審卷第15頁至第18頁、第63、
    67、26、27、36、37、51、53頁、本院卷(一)第67、68、176
    、177、129、130、148、149、201、202頁），堪信為真實
    。
四、本件經依民事訴訟法第463條準用同法第270條之1第1項第3
    款規定，整理並協議簡化爭點及不爭執點後，兩造同意就本
    院93年8月16日準備程序中，兩造協議簡化之爭點為辯論範
    圍（見本院卷(一)第215、216、277頁）。茲僅就兩造之爭執
    點，分述如下：
    (一)關於系爭單據是否具有瑕疵？被上訴人審查系爭單據是否
      與審查其他單據或其他同業審查單據之標準相同？被上訴
      人審查系爭單據，是否有過失？經查：
      1.按依國際貿易慣例，進口商委請開狀銀行開發信用狀，
        開狀銀行並不因而當然應給付款項予國外出口商或國外
        押匯銀行，必須出口商或國外押匯銀行按照信用狀所載
        條件，具備各項單據，及以開狀銀行為付款人簽發匯票
        ，由該銀行或其指定之代理銀行，審查一切單據，藉以
        確定該等單據符合信用狀所規定條件時，始得予以承兌
        及付款（最高法院74年度台上字第1193號判決意旨參照
        ）。
      2.上訴人主張依系爭國際商會函說明意旨可知原證4之空
        運提單（見原審卷第21頁，本院卷(一)第52、53頁之提單
        ）存有瑕疵。依該空運提單正本所示，該提單除存在有
        (1)目的地之記載與信用狀之約定不符；(2)出發地機場之
        記載與信用狀之約定條款不符等兩點明顯瑕疵外；且(3)
        提單上公司名稱與信用狀亦有不符。上述(1)、(2)兩點明
        顯之瑕疵，依其他銀行審查之標準而言，皆構成拒付之
        事由，被上訴人豈有不同之標準？被上訴人往昔一貫之
        審查標準並非以「Handling Information」欄位是否有
        記載與信用狀規定者相符為據，而係檢視「目的地機場
        」（Airport of Destination）此一欄位為準。而被上
        訴人事實上亦以該提單具有瑕疵為由，對國外通知銀行
        為瑕疵扣款之主張，而國外通知銀行接擭被上訴人拒付
        通知之電報時，並非爭執系爭信用狀相關單據具有瑕疵
        ，而係爭執被上訴人拒付通知逾越期限等語。被上訴人
        則抗辯USP500第13條Ａ款所謂相當之注意，應解釋為一
        般人之注意義務。系爭提單上之目的地記載為TAIPEI-
        CKS　AIRPORT與信用狀所指之CKS AIRPORT, TAIWAN ，
        二者名稱均代表同一主體，並無不同，且在提單之
        handling information欄內亦已註明「DUBAI AIRPORT,
        U.A.E」、「CKS AIRPORT, TAIWAN」，故應認非屬瑕疵
        。又系爭提單上之公司名稱為：SHANGANI TRADING CO.
        , L.L.C. 「P.O.」BOX 4630 DEIRA DUBAI U.A.E.；信
        用狀上之公司名稱為：SHANGANI TRADING CO., L.L.C.
        「P O」BOX 4630 DEIRA DUBAI U.A.E.部分，此僅為標
        點符號「．」漏列而已，應非屬瑕疵。又商業發票上之
        consignee之資訊，係依國際標準銀行實務（下稱ISBP
        ）第199條之規定所為。上訴人以國外通知銀行係因「
        已逾7個營業日期限」而為主張，而非以瑕疵有無作判
        斷之陳述，乃選擇性陳述，並未就國外通知銀行與被上
        訴人間之發電過程全部作說明。縱認被上訴人應盡善良
        管理人之注意義務，本件所認定出之瑕疵，專業機構－
        國際商會經2個多月時間方能認定，實非被上訴人僅憑
        相當知識經驗在短時間內所能找出云云。
      3.查依系爭國際商會函記載：「‧‧‧附件Ａ之空運提單
        （即原證四之系爭提單-見原審卷第21、125、188、199
        頁，本院卷(一)第52、71、126、155、204頁）右下角有
        一蓋章及簽字，該章上所顯示者為『EVA AIRWAYS CORP
        DUBAI AIRPORT』，簽字者未表明『EVA  AIRWAYS CORP
        DUBAI  AIRPORT』係運送人本人；上述蓋章及簽字之右
        方雖有『SNTTA CARG-AS AGENTS FOR THE CARRIER EVA
        AIR』字樣，但並無SNTTA  CARG之簽字或確認，因此上
        述系爭提單並不符合國際商會1993年修訂之信用狀統一
        慣例（UCP500）第27條a項i款之規定，且與信用狀46 A
        項所要求之『CLEAN AIR WAYBILLS』不符。‧‧‧」等
        情，有系爭國際商會函文可考（見本院卷(一)第224、225
        頁之函文）。足見系爭提單存有簽字者未表明「EVA
        AIRWAYS CORP DUBAI AIRPORT」係運送人本人，及蓋章
        及簽字之右方雖有「SNTTA  CARG-ASAGENTS　FOR  THE
        CARRIER EVA AIR」字樣，但並無SNTTA  CARG之簽字或
        確認等瑕疵存在。
      4.又系爭提單記載：「目的地（Airport of Destination
        ）」為「TAIPEI-CKS     AIRPORT」、「出發地機場（
        Airport  of Departure）」為「DUBAI」、「公司名稱
        及地址（Shipper's   Name   and   Address）」為「
        SHANGANI  TRADING CO.,  LTD P.O.  BOX 4630 DEIRA
        DUBAI  U.A.E.（見原審卷第21、125、188、199頁，本
        院卷(一)第52、71、126、155、204頁之提單），而系爭
        信用狀記載，其「目的地」為「CKS AIRPORT,  TAIWAN
        」、「出發地機場」為「DUBAI  AIRPORT」、「公司名
        稱及地址」為「SHANGANI TRADING CO.,  L.L.C.  P O
        BOX 4630 DEIRA DUBAI  U.A.E.」（見原審卷第15、16
        頁之信用狀）；足見系爭提單存在有(1)目的地之記載與
        信用狀上約定不符；(2)出發地機場之記載與信用狀上約
        定條款不符等兩點瑕疵外，且(3)提單上公司名稱與信用
        狀亦有不符（提單上之公司名稱為：SHANGANI TRADING
        CO.,「LTD」「P.O.」BOX 4630 DEIRA DUBAI U.A.E.；
        信用狀上之公司名稱為：SHANG  ANI　TRADIN GC., 「
        L.L.C.」「P O」BOX 4630 DEIRA DUBAI U.A.E.，已有
        不同，惟就「P.O.」與「P  O」部分，固僅標點符號漏
        列，然「LTD」與「L.L.C.」則有不同）之情形。
      5.上訴人主張僅前開(1)、(2)兩點之瑕疵，以其他銀行審查
        之標準言，率皆構成拒付之事由，並提出華南商業銀行
        國外營業部之進口單據到達通知書及相關文件為證（見
        本院卷(一)第72頁至第92頁），且上開相同之瑕疵，曾經
        被上訴人於另件自行挑出以為拒付之依據，何以臨訟始
        爭執系爭提單並無瑕疵等語。經查本院於93年7月5日審
        理時，命被上訴人提出關於另件信用狀號碼3BA2/00133
        /3245之拒付電報及空運提單（見本院卷(一)第93頁至第
        99頁之信用狀及相關單據），可知被上訴人於另件信用
        狀號碼3BA2/00133/3245之該次交易中，係以「空運提
        單上目的地機場為"TAIPEI"取代"CKS AIRPORT, TAIWAN
        "，與信用狀上所規定之不符」為由，主張該信用運提
        單據有瑕疵，並以此瑕疵為據，向押匯銀行發拒付電報
        之通知（見本院卷(一)第271頁至第273頁之拒付電報及提
        單），而該空運提單（見本院卷(一)第273頁之提單）上
        亦有「Handling Information」欄位，且該欄位內亦載
        明「…FROM SOUTH AFRICAN,  FOR TRANSPORTATION TO
        CKS AIRPORT,  TAIWAN」等字樣，被上訴人仍認定該提
        單之記載「與信用狀上所規定的不符」（見本院卷(一)第
        271、272頁之拒付電報及中譯文）。足見另件之空運提
        單存在與本件之系爭提單，同樣有(1)目的地之記載與信
        用狀上約定不符之情形，亦即目的地之記載與信用狀上
        之約定不符之情形，而被上訴人於另件曾依UCP500第14
        條D項規定向國外銀行為拒付之表示，於本件為何不依
        相同之審查標準為之？是上訴人主張被上訴人以往之審
        查標準，並非以提單上「Handling Information」欄位
        是否有記載與信用狀規定者相符為據，而係檢視「目的
        地機場」（Airport of Destination）此一欄位為準，
        自屬有據。足證被上訴人審查系爭提單，顯有疏失之處
        。
      6.又被上訴人亦以系爭單據具有瑕疵為由，對國外通知
        銀行為瑕疵扣款之主張：查系爭信用狀之金額為美金2
        萬5,800元（見原審卷第15、16頁之信用狀），系爭貨
        物價值依商業發票之記載亦為美金2萬5,800元（見原審
        卷第23頁之商業發票），倘加計國外通知銀行於電報中
        要求之遲延利息，被上訴人應支付予國外通知銀行之款
        項應不低於美金2萬5,800元，惟被上訴人實際上給付予
        國外通知銀行之款項卻僅有美金2萬5,625元（見原審卷
        第30之匯款電報），此與信用狀之金額顯然存有美金
        175元之差額。此一差額即係被上訴人依信用狀47A「瑕
        疵扣款」之約定（見原審卷第16頁之信用狀：「TO
        NEGOTIATING  BANK  ONLY：A  FEE  OF USD50.00  OR
        EQUIVALENT  MUST  BE DEDUCTED  FOR EACH  SET  OF
        DISCREPANT  DOCUMENTS  PRESENTED AND THIS EFFECT
        MUST BE EVIDENCED ON COVERING LETTER」），而向國
        外通知銀行主張系爭信用狀相關單據存在有瑕疵情事，
        故扣除「瑕疵扣款」後，被上訴人僅需支付國外通知銀
        行美金2萬5,625元。足見被上訴人向國外通知銀行發出
        拒絕單據之電報通知時，其亦認為系爭信用狀相關單據
        確實存有瑕疵，並以單據瑕疵為由對國外通知銀行主張
        扣款，國外通知銀行就此亦不爭執，僅謂被上訴人遲延
        12日匯款，請其另匯美金52元作為遲延利息、美金100
        元作為國外通知銀行電報回覆之費用支出（見原審卷第
        30頁之電報）。是被上訴人抗辯伊之所以付款，係因國
        外通知銀行抗辯單據無瑕疵云云，顯與事實有所出入。
        被上訴人既已先依UCP500第14條D項之規定，以單據具
        有瑕疵為由，向國外通知銀行為拒付之通知，豈可因國
        外通知銀行之要求（見本院卷(一)第67頁之電報），而犧
        牲客戶上訴人之利益，逕自付款予國外通知銀行、並向
        客戶上訴人要求需償還該筆「墊款」？復於事後持同一
        事由（即單據存在瑕疵），向國外通知銀行主張「瑕疵
        扣款」，而增加收入？是被上訴人抗辯系爭單據與信用
        狀相符，委不足取。況被上訴人已依UCP500第14條b項
        之規定，洽商上訴人拋棄單據瑕疵之主張（見本院卷(一)
        第99頁之聲明書），益證被上訴人為拒付通知前，已認
        定系爭單據表面所示與系爭信用狀條款不符，否則何以
        踐行前揭UCP500洽商上訴人拋棄瑕疵主張之程序？故被
        上訴人於發出拒付電報時，亦認定系爭單據具有瑕疵，
        並據以向國外通知銀行主張拒付。且國外通知銀行於接
        獲被上訴人拒付通知之電報時，並非爭執系爭信用狀相
        關單據有無瑕疵，而是爭執被上訴人拒付通知逾越期限
        ，此由國外通知銀行於92年6月12日回覆被上訴人拒付
        通知之電報內容，明白表示：「我們收到貴方2003年6
        月10日文件不符之通知，請注意：我們拒絕，重複一次
        ，拒絕貴方基於UCP500第14條D項規定之拒付通知。文
        件於2003年5月27日由DHL遞送，DHL的信差確認於2003
        年5月29日上午9：54送達於貴方」（見本院卷(一)第67、
        68 頁之電報及中譯文），及被上訴人於92年6月16日再
        次去電通知銀行之電報內容，表示「拒付通知係依
        UCP500 第14條D項之規定發出，蓋2003年6月4日是台灣
        之國定假日」（見原審卷第26、27頁之電報及中譯文）
        ，國外通知銀行另於是日以電報回覆，「我們要重申我
        方拒絕貴方文件不符之拒付通知，並維持我方之立場，
        即：貴方文件不符之通知並未遵守UCP500第14條D項之
        期限」（見本院卷(一)第69、70頁之電報及中譯文），且
        參照UCP500第14條D項規定「開狀銀行…如決定拒絕單
        據時，則須於收到單據後第7個營業日終了之前，將此
        意旨儘速以電傳…通知所由收受單據之銀行」（見原審
        卷第24、25頁之規定），足證國外通知銀行拒絕被上訴
        人拒付主張之理由，係因被上訴人未遵守UCP500第14條
        D項規定之「7個營業日」期限，並非被上訴人所稱之「
        伊將拒付之理由通知國外銀行，遭其抗辯提單正本記載
        皆符合信用狀之規定」。
      7.至銀行審查信用狀單據之標準，依UCP500第13條規定，
        及按信用狀交易為單據交易，依信用狀統一慣例第15條
        規定：「銀行須以相當之注意審查一切單據，藉以確定
        該單據就表面所示與信用狀之條款相符。各該單據如在
        表面上顯示彼此歧異者，視為表面所示與信用狀之條款
        不符」。所謂「歧異」，指彼此不協調或矛盾而言。雖
        非謂不能有一字之相異，但亦應由銀行善盡善良管理人
        之注意義務，加以判斷，認為單據所載，無不協調或矛
        盾而後可（最高法院79年度台上字第2014號判決意旨參
        照）。查被上訴人受上訴人之委任，代為處理信用狀開
        狀、審查暨付款等事務而受有報酬，自應善盡其善良管
        理人之注意義務，詳細檢查該等單據是否符合系爭信用
        狀條款之規定。而被上訴人於前開信用狀提單（見本院
        卷(一)第271、272頁之提單）中，就信用狀號碼3BA2/001
        33/3245該次信用狀交易之拒付電報中，既能發現該空
        運提單「於"運送人或其代理人簽發"欄位內並無任何簽
        發人之簽字或確認顯示在空運提單上，不符合UCP500之
        第27條A款第1項之要求」之瑕疵，並以目的地機場之記
        載與信用狀條款不符為由，發出拒付通知，已如前述。
        上訴人主張被上訴人何以於本件中，系爭空運提單亦存
        在同樣之瑕疵情狀，亦即：系爭空運提單之蓋章及簽
        字之右方雖有「SNTTA   CARG-AS   AGENTS  FOR  THE
        CARRIER   EVA   AIR」字樣，但空運提單上並無SNTTA
        CARG之簽字或確認，與UCP500第27條A款第1項之規定不
        符（見本院卷(一)第269、270頁之系爭國際商會函文），
        及目的地機場之記載為「TAIPEI」而非「CKS
        AIRPORT,TAIWAN」，但被上訴人卻未能發現第點之瑕
        疵事由，復置第點之瑕疵於不論，反以系爭單據未存
        在任何瑕疵為辯，顯見被上訴人審查系爭單據確有過失
        等語，自屬可取。
    (二)關於被證3切結書（見原審卷第65頁之切結書）之性質為
      何？被上訴人是否仍得主張上訴人應受被證2副提單背書
      申請書規定（見原審卷第64頁之申請書）之拘束？被上訴
      人審查單據縱有瑕疵，亦因而免責？經查：
      1.上訴人主張系爭切結書乃兩造間之合意約定，而系爭副
        提單背書申請書上原規定之條文，業經系爭切結書雙方
        合意，而有所變更，被上訴人已同意拒付系爭信用狀款
        項予國外通銀行，上開副提單背書申請書不復具有約束
        上訴人之效力等語。被上訴人則抗辯系爭切結書係上訴
        人出具予伊之單方書據，雙方並無合意。上訴人仍應受
        系爭副提單背書申請書上之條文所拘束，仍應給付墊款
        云云。
      2.查系爭切結書（見原審卷第65頁之切結書）記載「本公
        司（指上訴人）於92年5月29日接獲一筆國外到單，信
        用狀號碼3BA2/01   36/8245，IB  NO.002127匯票金額
        USD25800，因貨品有問題，請貴行（指被上訴人）暫不
        對國外銀行付款，致發生任何糾紛，本公司願負擔一切
        責任，與貴行無涉。並一經貴行通知，當立即償還有關
        之外匯款項【含利息】及繳付貴行有關費用及損失，絕
        無異議，若因此遭國外客戶來台訴訟，本公司願無條件
        承擔訴訟結果。‧‧‧」，其上除有被上訴人承辦人員
        「張惠芳」之蓋章外，並有被上訴人汐止分行及該分行
        副理「廖學銘」之核章，足證被上訴人應已同意系爭切
        結書內容。且該切結書簽立之時間92年6月10日係在副
        提單背書92年5月23日申請（見原審卷第64頁之申請書
        ）之後，顯見系爭副提單背書申請書上規定之條文，業
        經系爭切結書雙方合意而有所變更，被上訴人已同意拒
        付系爭信用狀款項予國外通知銀行，副提單背書申請書
        已不復具有約束上訴人之效力。況被上訴人已分別於
        92年6月10日及同年月16日，分2次向國外通知銀行為拒
        付之通知，有電報及中譯文可考（見原審卷第26頁至第
        29頁），益證副提單背書申請書已經雙方更改，不再具
        有拘束上訴人之效力。
    (三)關於被上訴人是否已履行切結書所記載之內容？經查：
      1.上訴人主張系爭切結書所謂「暫」不付款，其意係指「
        於上訴人與出口商取得聯繫解決貨物誤送問題之前，被
        上訴人同意不對國外付款銀行付款」，因此被上訴人並
        未遵守系爭切結書所記載之內容等語。被上訴人則抗辯
        伊已於92年6月10日、同年6月13日發電報通知拒付書由
        ，自已履行系爭切結書之內容云云。
      2.查依上訴人所提出之西元2003年6月26日編號SF03203-1
        測試報告（見本院卷(一)第100頁至第113頁之測試報告及
        中譯文）所載：「200只紙箱中，50只紙箱之貨品與業
        主提交之樣本不符」、「16只紙箱中，5只紙箱之4個內
        箱包含不實貨品，經查實際貨品為外科手術帽」等情，
        是上訴人主張該批貨物顯係出口商誤送，應屬可信。而
        上訴人既因該批貨物有誤，而於西元2003年5月26日、
        同年5月31日、同年6月2日積極與出口商既國外銀行聯
        繫（見本院卷(一)第114頁至第119頁之相關文件），並於
        同年6月10日與被上訴人簽訂系爭切結書（見原審卷第
        65頁之切結書），其上並有「因貨品有問題，請貴行（
        指被上訴人）暫不對國外銀行付款，致發生任何糾紛，
        本公司願負擔一切責任，與貴行無涉。並一經貴行通知
        ，當立即償還有關之外匯款項【含利息】及繳付貴行有
        關費用及損失，絕無異議，若因此遭國外客戶來台訴訟
        ，本公司願無條件承擔訴訟結果」等語，足見系爭切結
        書所謂「暫」不付款，其意應係指「於上訴人與出口商
        取得聯繫解決貨物誤送問題之前，被上訴人同意不對國
        外付款銀行付款」，否則系爭切結書上何以明文記載「
        若因此遭國外客戶來台訴訟」、上訴人承諾「願無條件
        承擔訴訟結果」？則被上訴人雖於92年6月10日、同年6
        月16日發電報為拒付通知，仍屬未完全履行系爭切結書
        之內容。
    (四)關於國外通知銀行是否就單據無瑕疵一事提出抗辯？如提
      出抗辯，被上訴人是否即應付款？經查：
      1.上訴人主張國外通知銀行係基於被上訴人之拒付通知未
        遵守7個營業日之期限等語。被上訴人則抗辯以國外通
        知銀行係因認為系爭單提根本無瑕疵而要求付款云云。
      2.查被上訴人於92年6月10日以電報通知國外通知銀行拒
        絕付款之原因（見原審卷第26、27頁之電報及中譯文）
        ，國外通知銀行於接到後分別以同年6月11日16點52分
        與同年月日20點13分電報回覆以拒絕遲延匯款（見原審
        卷第66頁之電文、第118頁至第121頁之電報及中譯文）
        ，嗣於同年6月12日以電報聲明拒絕被上訴人基於UCP
        500第14條第D項之拒付通知（見原審卷第67頁之電文）
        。被上訴人並於同年6月16日以電報聲明前次拒付電文
        乃依UCP500第14條第D項所發（見原審卷第28、29頁之
        電報及中譯文），國外通知銀行則於同年月日以電報回
        覆以被上訴人文件不符之通知並未遵守UCP500第14條D
        項之期限（見本院卷(一)第69、70頁之電報及中譯文頁）
        。足見國外通知銀行除就系爭提單無瑕疵一事提出抗辯
        外，並就被上訴人所為拒付未遵守7個營業日之期限為
        爭執。惟被上訴人基於民法債之相對性，既受上訴人委
        任處理事務之立場，及上訴人業已於系爭切結書承諾「
        若因此遭國外客戶來台訴訟，願無條件承擔訴訟結果」
        之前提下，被上訴人即不應逕為付款。
    (五)關於上訴人是否需償還被上訴人向國外通知銀行給付之款
      項？系爭定存單設定質權所擔保之債權是否存在？被上訴
      人將系爭定存單解約，並取走款項是否受有不當得利？經
      查：
      1.上訴人主張被上訴人違反系爭信用狀申請書第4條規定
        、UCP500之規定及兩造之合意，任意付款予國外通知銀
        行，該筆款項自與伊無涉，被上訴人自不得求伊償還該
        筆「墊款」。惟被上訴人竟分別於92年5月間及同年7月
        15日，逕自伊申請系爭信用狀預付之10%保證金內扣除
        美金2,580元，暨自伊外匯活期存款帳戶內扣除美金
        4,286元，致伊受有美金6,866元之損害，且被上訴人受
        有利益無法律上原因，即應負債務不履行損害賠償及返
        還不當得利之責。再者，被上訴人既不得請求伊償還該
        筆「墊款」，系爭定存單擔保之債權自亦從未發生，況
        其將系爭定存單解約並取走款項，自應返還該不當得利
        與伊等語。
      2.查依系爭國際商會函覆本院之內容為：「四、然因開狀
        銀行與開狀申請人之約定，開狀銀行決定接受開狀申請
        人之保證或承諾，而同意於副提單背書，如因開狀銀行
        因於副提單背書所生之一切損失，將由開狀申請人負責
        ，則開狀銀行與開狀申請人就副提單背書所生之爭議，
        應適用開狀銀行與開狀申請人間之約定或民法規定，與
        UCP500無涉。開狀銀行因信賴開狀申請人之保證或承諾
        ，而不論已收到或將收到押匯銀行寄送提單是否符合信
        用狀條款，同意於副提單背書交由開狀申請人提貨，未
        來開狀銀行縱使因押匯銀行所寄送提單不符合信用狀條
        款而需依UCP500第14條d項之規定通知押匯銀行拒付，
        併敘明提單正留候押匯銀行處置或正返還提單予押匯銀
        行，開狀銀行因已同意開狀申請人提貨，返還予押匯銀
        行之提單已無任何意義‧‧‧」（見本院卷(二)第67、68
        頁之函文），此處所稱「與UCP500無涉」，綜觀該函文
        ，應係指開狀銀行與開狀申請人就副提單背書所生之爭
        議，與UCP500無涉，非謂開狀申請人已為副提單背書後
        ，開狀銀行與押匯銀行間即無UCP500規定之適用。且不
        論開狀申請人是否已為副提單背書，開狀銀行仍得審查
        單據是否與信用狀條款相符，倘若不符時，仍得為拒付
        之主張。
      3.又被上訴人違反系爭信用狀申請書第4條規定、UCP500
        之規定及兩造之合意，任意付款予國外通知銀行，該筆
        款項自與上訴人無涉，已如前述，被上訴人自不得請求
        上訴人償還該筆「墊款」。惟被上訴人竟分別於92年5
        月間及同年7月15日，逕自上訴人原申請系爭信用狀預
        付之10%保證金內扣除美金2,580元，暨自上訴人之外匯
        活期存款帳戶內扣除美金4,286元，致上訴人受有美金
        6,866元之損害，且被上訴人無法律上原因受有利益，
        即應負返還不當得利之責。再者，法律上被上訴人既不
        得請求上訴人償還該筆「墊款」，系爭定存單擔保之債
        權自亦從未發生，況被上訴人將系爭定存單解約並取走
        該筆定存款項美金1萬9,251元5角3分，被上訴人無受領
        之原因，自應返還該不當得利與上訴人。
五、綜上所述，上訴人請求被上訴人給付美金2萬6,117元5角3分
    （其計算式為：2,580元＋4,286元＋1萬9,251元5角3分＝2
    萬6,117元5角3分）及自起訴狀繕本送達之翌日即92年11月
    11日起（見原審卷第58頁之送達證書），至清償日止，按年
    息百分之5計算之利息，自屬應予准許。從而原審失察，遽
    為上訴人敗訴之判決，自有未洽，上訴論旨指摘原判決不當
    ，為有理由，應予廢棄改判如主文第2項所示。
六、兩造其餘之攻擊或防禦方法及所用之證據，經本院斟酌後，
    認為均不足以影響本判決之結果，無庸逐一論列。
七、據上論結，本件上訴及一部變更之訴均為有理由，依民事訴
    訟法第450條、第78條，判決如主文。
中　　華　　民　　國　　94　　年　　8 　　月　　23　　日
                  民事第七庭審判長法　官　鄭三源
                                  法　官　周美月
                                  法　官　王聖惠
正本係照原本作成。
不得上訴。
中　　華　　民　　國　　94　　年　　8 　　月　　25　　日
                                  書記官　陳樂觀
